【裁判字號】    92,上易,282
【裁判日期】    920506
【裁判案由】    侵占
【裁判全文】
臺灣高等法院刑事判決                            九十二年度上易字第二八二號
    上  訴  人  乙○○
    即  被  告
右被告因侵占案件，不服臺灣臺北地方法院九十一年度易緝字第一九二號，中華民國
九十一年十二月十三日第一審判決（起訴案號：臺灣臺北地方法院檢察署八十九年度
偵字第一二八四六、一八五七五號），提起上訴，本院判決如左：
    主      文
原判決撤銷。
乙○○無罪。
    理      由
一、公訴意旨略以：緣被害人丁○○於民國八十九年一月間，收受客戶華健消防有限
    公司所交付以臺灣土地銀行東台北分行為付款人、票載發票日期為同年四月二十
    七日、面額為新臺幣（下同）三十萬元之支票一紙，其因週轉之需，持該支票委
    託被告乙○○代為調現，詎被告於同年二月一日在臺北市松山機場附近，以該支
    票向案外人丙○○換得現金二十七萬元後，竟意圖為自己不法之所有，將該筆款
    項侵占花用，僅向被害人訛稱：該支票係託友人甲○○調現，卻遭甲○○吞沒云
    云。嗣被害人見支票調款未入，為免額外損失，乃至上開付款銀行辦理掛失止付
    手續（所涉誣告罪嫌業經原審以九十年度簡字第一九八三號判決判處拘役三十日
    ，緩刑二年確定），而丙○○屆期提示上開支票，因已掛失止付而遭退票，始經
    警循線查獲上情，因認被告涉犯刑法第三百三十五條第一項侵占罪嫌等語。
二、被告經合法傳喚未於審理期日到庭，惟據其於偵查、原審、本院調查時所為供述
    ，固坦承於上開時地持被害人丁○○所交付之支票向證人丙○○調借款項之事實
    ，然堅決否認有何公訴意旨所指侵占犯行，辯稱：其所調得之款項業已委託甲○○交付等語。
三、公訴人認被告乙○○有前揭犯行，無非係以被害人丁○○之指述、證人丙○○之
    證詞，及上開支票之正、反面影本、退票理由單、被告所立具之本票、掛失止付
    票據提示人資料查報表及票據掛失止付通知書影本各一紙在卷為論據。惟按犯罪
    事實，應依證據認定之，無證據不得推定其犯罪事實；又不能證明被告犯罪者，
    應諭知無罪之判決，刑事訴訟法第一百五十四條、第三百零一條第一項分別定有
    明文。次按刑事訴訟法上所謂認定犯罪事實之證據，係指足以認定被告確有犯罪
    行為之積極證據而言，該項證據自須適合於被告犯罪事實之認定，始得採為斷罪
    資料。如未能發現相當證據，或證據不足以證明，自不能以推測或擬制之方法，
    以為裁判之基礎。又刑事訴訟上證明之資料，無論其為直接或間接證據，均須達
    於通常一般之人均不致有所懷疑，而得確信其為真實之程度，始得據為有罪之認
    定，若其關於被告是否犯罪之證明未能達此程度，而有合理性懷疑之存在，致使
    無從形成有罪之確信，根據「罪證有疑，利於被告」之證據法則，即不得遽為不
    利被告之認定，此分別有最高法院二十九年上字第三一○五號、四十年臺上字第
    八六號、七十六年臺上字第四九八六號判例可資參照。經查：
    (一)被告辯稱其持被害人所交付之支票於松山機場向丙○○調得現金二十八萬元乙
      節，業據證人丙○○於偵查中證稱：「今年二月初陳（即被告）說他有票子要
      跟我調錢，共拿二張，一張十萬，一張三十萬元，共調四十萬元，有扣二萬多
      元的利息，那天他拿三十萬是調錢，共給了他二十七萬多，另十萬是要償債的
      錢，他說這二張是同一人給他的，當時乙○○有開本票給我，因為我怕跳票，
      所以要他開本票」、「（問：在何處調錢給他的？）當時是我要搭飛機去南部
      ，所以在松山機場交錢給他，錢是我由基隆帶來的，本票是當天他開給我的」
      等語無訛（見八十九年度偵字第一二八四六號卷第六五、六六頁），被告所為
      上開辯解，自足採信。
    (二)被告於取得上開現金後，即委託友人甲○○代為轉交被害人，亦據證人甲○○
      於原審證稱：「（問：與丁○○之間有無金錢上的往來？）有，就是上次拿錢
      去給他，時間我不記得，大概一、二年前的事，大概八十九年初左右的事，我
      拿錢到撫遠街附近給他，至於裡面的數字我沒有數，上面是寫二十八萬」、「
      十年度易字第一九七三號卷第三九頁）。證人甲○○既當庭自承係受被告之委
      託將所交付二十八萬元現金轉交予被害人，並確已收受並轉交該筆現金，則伊
      倘未依約履行受託之義務，即有受被告或被害人追討之可能，此當為通常之人
      所明知，證人甲○○並非不具辨別事理能力之人，當亦有此認知，倘無其事，
      證人甲○○應無陷已於不利地位之理，自足認被告辯稱已將上開二十八萬元基
      於委託證人甲○○轉交予被害人之原因而交付證人甲○○等語並非無稽。
    (三)至於證人丙○○嗣於原審雖又證稱：「其中三十萬元的部分我是拿二十七萬元
      給他，我扣了三萬元利息」等語（見上開原審卷第四四頁），惟伊於偵查中曾
      證稱被告持該三十萬元支票向伊調現係扣二萬多元之利息，已如前述，前後已
      有所不一，而證人前後二次所為證詞，以偵查中所為之時點距本件事發當時較
      為接近，且與被告所辯係調得二十八萬元之現金等語相吻合，堪認較近於真實
      ，而上揭二次不一之證述，應係出於記憶久遠所致，尚非全不可採。又證人丙○○所述「二萬多元」等語，應僅係概數，尚非精確，自不得以此遽認被告所
      辯係調得二十八萬元等語不可採，而推論其實際所調得之金額為二十七萬元，
      並進而推論證人甲○○到庭證述轉交之金額為二十八萬元，與證人丙○○所交
      付之款項不符，而不採為有利於被告之認定。
    綜右事證，被告既已將自丙○○處以上開支票所調得之現金交付予甲○○，並委
    託甲○○轉交被害人，足見其並無不法所有之意圖，亦無何將上開二十八萬元易
    持有為所有之行為，縱甲○○嗣未依約將上開二十八萬元轉交予被害人，亦無從
    令被告負此罪責，被告對被害人應僅負債務不履行之責任，惟此純屬民事糾葛，
    核被告所為，尚與刑法第三百三十五條第一項之侵占罪之構成要件有間，此外復
    無其他積極證據足認被告確有公訴意旨所指之犯行，應認不能證明被告犯罪。
四、原審僅以證人甲○○之證述中就金額之陳述與證人丙○○之證詞有所出入，而未
    詳予斟酌其中原因，即將此有利於被告之證據遽予排除，認被告具不法所有之意
    圖而侵占上開二十八萬元，而對被告為論罪科刑之判決，自有未合，被告否認犯
    罪而提起上訴，為有理由，應由本院將原審判決撤銷，並改為被告無罪之諭知。
五、被告經合法傳喚，無正當之理由未於審理期日到庭，本院爰不待其陳述，逕行判
    決。
據上論斷，應依刑事訴訟法第三百六十九條第一項前段、第三百六十四條、第三百零
一條第一項、第三百七十一條判決如主文。
本案經檢察官張啟彬到庭執行職務
中    華    民    國      九十二      年      五      月       六       日
                            臺灣高等法院刑事第十九庭
                                審判長法  官  許  國  宏
                                      法  官  洪  光  燦
                                      法  官  林  勤  純
右正本證明與原本無異。
本判決不得上訴。
                                      書記官  葉  瑩  庭
中    華    民    國      九十二      年      五      月       六       日


司法院資訊處製作；財團法人民間司法改革基金會備份。
